臺灣臺北地方法院民事判決　　　　　　　　　　　　九十三年度訴字第四四四六號
　　原　　　告　丁○○
　　訴訟代理人　戊○○
　　被　　　告　己○○
　　　　　　　　丙○○
　　　　　　　　甲○○
　　右三人共同
　　訴訟代理人　乙○○
右當事人間分配表異議之訴事件，本院於民國九十三年十二月二十二日言詞辯論終結
，判決如左：
    主    文
本院九十三年度執字第三八九號強制執行事件，於民國九十三年八月二十六日所製作
之分配表，應更正為如附表所示。
原告其餘之訴駁回。
訴訟費用由被告負擔二分之一，餘由原告負擔。
    事實及理由
壹、原告起訴主張：
一、緣本院九十三年度執字第三八九號訴外人張朝富與原告丁○○間清償債務強制執
    行事件，被告己○○、丙○○、甲○○係執行標的物之抵押權人，曾提出抵押權
    證明文件及借據正本聲明參與分配，為無執行名義之債權人。而前揭強制執行事
    件執行所得金額共計新臺幣（下同）七百八十一萬八千八百元，業據本院民事執
    行處作成分配表（下稱系爭分配表）實行分配。惟兩造間金錢借貸契約關於利息
    ，係約定以月息百分之三之利率計算，週年利率總計已達百分之三十六，依民法
    第二百零五條規定，渠等請求超過週年利率百分之二十之利息部分，無請求權，
    應不得對原告請求，是系爭分配表關於各該被告所分配之利息應予重計。除前述
    高額利率之外，被告己○○、丙○○、甲○○又與原告分別約定以月息百分之三
    、年息百分之三及月息百分之三計算之違約金，顯以其他方法巧取利益，違反民
    法第二百零六條之禁止規定，依民法第七十一條規定，兩造間關於前述違約金之
    約定，應為無效。再依民法第二百五十條第二項前段規定，違約金應僅為損害賠
    償之預定性質，被告己○○、丙○○、甲○○就兩造之借貸並無其他任何損害，
    自無再向原告請求違約金之理，是系爭分配表應剔除各該被告得分配之違約金項
    目。爰依強制執行法第四十一條第一項前段規定起訴請求如聲明所示。
二、兩造間之借款利率既已達年息百分之二十之上限，違約金即無由復加，應類推適
    用民法第二百零五條規定，是被告就違約金部分並無請求權，該違約金部分非抵
    押權範圍所及，自無受分配之理由。又本件違約金之計算方式，係在月息三分以
    外再加上三分，如與利息併同計算，原告每月須負擔六分之利率，相當於週年利
    率百分之七十二，實為對於原告之重度盤剝，被告無異是在法定利率外用此迂迴
    方式巧取利益。再者，現時銀行一年期機動定存利率僅百分之一點五，法定遲延
    利息亦僅百分之五，銀行一般貸款利率最高僅百分之七點八二八，本件被告收取
    之利息，相較於前述現時銀行利率，已屬暴利，被告自無損害可言，是本件違約
    金之約定不當，應全數予以酌減。
三、爰此聲明：
  (一)本院九十三年度執字第三八九號清償債務強制執行事件，就被告己○○所分配之
    二百四十四萬九千二百元之債權額，應減為一百六十一萬四千八百五十元參與分
    配。
  (二)本院九十三年度執字第三八九號清償債務強制執行事件，就被告丙○○所分配之
    一百七十六萬七千五百零一元，應減為一百四十八萬七千三百四十二元參與分配
    。
  (三)本院九十三年度執字第三八九號清償債務強制執行事件，就被告甲○○所分配之
    二百四十九萬九千元，應減為一百七十七萬三千六百九十八元參與分配。
貳、被告抗辯：關於兩造約定之借款利率及違約金之計算，均經原告同意，方由原告
    親自簽訂借款契約，是本件原告之主張為無理由等語。並聲明：駁回原告之訴。
參、兩造不爭執之事項：
一、緣本院九十三年度執字第三八九號訴外人張朝富與原告間清償債務強制執行事件
    ，被告己○○、丙○○、甲○○係執行標的物之抵押權人，曾提出抵押權證明文
    件及借據正本聲明參與分配。而前揭強制執行事件執行所得金額共計新臺幣（下
    同）七百八十一萬八千八百元，業據本院民事執行處作成系爭分配表。
二、兩造間之借款利息，係約定按月息百分之三之利率計付；而違約金部分，原告與
    被告己○○、丙○○、甲○○分別約定，各按月息百分之三、年息百分之三（原
    告誤寫，詳後述）及月息百分之三之利率計付（本院卷第二六頁）
肆、得心證之理由：
一、本件爭執點：
  (一)兩造約定之借款利率超過週年百分之二十之部分，是否為各該被告之抵押權擔保
    之範圍？
  (二)兩造借款契約關於違約金之約定，有否違反民法第二百零六條巧取利益禁止之規
    定，或約定金額過高情事？
二、爭點一方面：
    按「抵押權所擔保者為原債權、利息、遲延利息，及實行抵押權之費用。但契約
    另有訂定者，不在此限。」民法第八百六十一條定有明文。經查，本院九十三年
    度執字第三八九號訴外人張朝富與原告間清償債務強制執行事件，被告己○○、
    丙○○、甲○○等對強制執行之標的物即原告所有坐落台北市○○區○○段三小
    段七四四地號土地應有部分四分之一，以及其上門牌號碼台北市○○○路○段十
    一巷五十九號二樓之建物，分別設定第二、第三及第四順位之抵押權，渠等乃持
    相關權利證明文件聲明參與分配，除執行費與土地增值稅外，業據本院民事執行
    處作成系爭分配表分別將各該被告之抵押權依序列為優先受償之事實，為兩造所
    不爭執，並經本院依職權調閱本院九十三年度執字第三八九號執行案卷查核無訛
    。惟查，兩造間分別設定之上開抵押權，除擔保各該原告對被告之借款債務外，
    並約定遲延利息按月息三分計算，經換算兩造約定之遲延利息利率高達年利率百
    分之三十六，亦為被告所不爭執，顯已超過民法第二百零五條所規定之年利率百
    分之二十之上限，然此約定並非當然無效，僅各該被告就超過年利率百分之二十
    之遲延利息部分對原告無請求權而已，是被告僅得請求原告給付按年利率百分之
    二十計算之利息。因之，揆諸首揭民法規定，該超過年利率百分之二十之遲延利
    息，即非屬各該被告抵押權所擔保之範圍。從而，原告主張系爭分配表次序六、
    七、八號被告己○○、丙○○、甲○○受分配之利息百分之三十六部分過高顯有
    不當，為有理由，關於各該被告得受分配之債權利息金額應予更正如附表所示，
    即屬可採。
三、爭點二方面：
  (一)查，原告與被告三人均約定「逾約定期限，以每逾一個月各百分之三充作違約金
    、遲延利息並按日計算之。債務人同時提供不動產所有權為債權人設定抵押，作
    為償還本借款之擔保」，有借據三紙在本院九十三年度執字第三八九號卷可稽，
    被告三人亦均不爭執違約金為月息百分之三，是原告書狀認丙○○部分違約金約
    定為年息百分之三，應係誤載。
  (二)再按「當事人得約定債務人於債務不履行時，應支付違約金。違約金，除當事人
    另有訂定外，視為因不履行而生損害之賠償總額。其約定如債務人不於適當時期
    或不依適當方法履行債務時，即須支付違約金者，債權人除得請求履行債務外，
    違約金視為因不於適當時期或不依適當方法履行債務所生損害之賠償總額。」，
    民法第二百五十條定有明文。是違約金契約係在確保債務之履行，如債務履行，
    債務人即可免給付義務。再利息係原本債權之收益，依原本數額及債權人不能使
    用原本之期間，按一定比率計算之金錢或其他代替物，是利息係基於原本所生之
    收益，於每經過一定期間，債權人即得按期具體請求債務人履行給付利息之債務
    ，與債務人履行債務與否無涉。違約金與利息無論在性質及目的均迥不相同，而
    現行民法對於過高之違約金及超過之約定利率之效力規定亦不相同，更無所謂違
    約金之約定係以無利息之約定為前提之規定或習慣，是原告主張本件利息已達法
    定利率之最高限制，違約金為民法第二百零六條之巧取利益云云，並不可採。
  (三)又金錢債務約定因債務人遲延給付時應支付之違約金者，應視為賠償因遲延而生
    之損害所支付之金額。債權人不得更請求遲延利息及賠償其他之損害，此觀民法
    第二百五十條第二項規定自明；又金錢債務，其約定之利息已達法定利率最高限
    制者，違約金無由復加，其違約金之約定，應認為有民法第二百零五條之類推適
    用，其超過部分債權人仍無請求權，分別有最高法院九十一年度台上字第一九四
    七號、九十二年度台上字第一一一八號、五十三年台上字第九三六號判決可資參
    照。再查，本件借據違約金之性質，係債務人即原告逾約定期限時，作為違約金
    、遲延利息之用，應視為債務人因遲延所生損害之賠償，應有類推適用民法第二
    百零五條超過年利率百分之二十部分之違約金，債權人並無請求權，而約定之違
    約金額過高者，法院得酌減至相當之數額，民法第二百五十二條亦定有明文。本
    院認本件違約金之約定月息三分，即年利率百分之三十六，核屬過高，應類推適
    用民法第二百零五條之規定，債權人就超過年利率百分之二十部分之違約金，並
    無請求權，是原告請求剔除違約金部分雖無理由，惟其請求酌減違約金，則有理
    由，應予准許。
四、綜上所述，原告請求系爭分配表被告三人利息超過年利率百分之二十部分及違約
    金超過年利率百分之二十部分，應予更正為如附表所示，為有理由，應予准許；
    其超過此部分之請求，並無理由，應予駁回。
五、本件判決之基礎已臻明確，兩造其餘攻擊防禦方法及舉證，核與判決無影響，毋
    庸一一論列，併此敘明。
六、結論：本件原告之訴為一部有理由，一部無理由，依民事訴訟法第七十九條、第
    八十五條第一項，判決如主文。
中　　　華　　　民　　　國　　九十三　　年　　 十二　　 月　　三十一　　日
                      民事第六庭  法  官　楊晉佳
右為正本係照原本作成。
如對本判決上訴，須於判決送達後廿日內向本院提出上訴狀
中　　　華　　　民　　　國　　九十三　　年　　 十二　　 月　　三十一　　日
                                  書記官  朱俶伶
